【裁判字號】    96,訴,4230
【裁判日期】    970430
【裁判案由】    偽造文書等
【裁判全文】
臺灣高雄地方法院刑事判決              96年度訴字第4230號
公  訴  人  臺灣高雄地方法院檢察署檢察官
被      告  洪水足原名乙○○.
上列被告因偽造文書等案件，經檢察官提起公訴（96年度偵字第
19195 號），本院判決如下：
    主  文
洪水足無罪。
    理  由
一、公訴意旨略以被告洪水足於民國（下同）86年6 月10日，自
    任會首，在其位於高雄市○鎮區○○街10巷27號3 樓住處，
    向李阿宗（被告之配偶）、何淑惠、吳炳和、甲○○（會單
    誤載為呂麗美）、陳涼、陳麗菊、郭旺朝、戊○○、己○○
    、庚○○○、壬○○（會單誤載為劉英蘭，嗣後改名劉俞彤
    ）、丁○○○、子○○、癸○○、辛○○等43人（連同會首
    即被告共44人之名義），召募每會會款為新臺幣（下同）10
    ,000 元 、會期自86年6 月10日起至89年8 月10日止之合會
    ，採內標制，除首期會款由會首取得外，其餘各期會款則約
    定於每月10日晚上8 時，在上揭住處由活會會員競標，由出
    標金額最高者得標，每3 個月加開1 會，合計51會。詎其竟
    基於意圖為自己不法之所有及行使偽造準文書之犯意，於87
    年7 月10日即第18期標會時，在標單上偽造活會會員「戊○○」之署押，並填載標息為3,000 元，而偽造「戊○○」名
    義之標單後，向其他參與競標之活會會員提出競標，以行使
    該偽造之標單，得標後即向會員誆稱係戊○○本人以3,000
    元之標息得標，向遭冒標之戊○○收取會款時則詐稱其他會
    員得標，足以生損害於戊○○及其他參與競標之活會會員，
    並使當次活會會員陷於錯誤，交付會款共238,000 元予洪水
    足，洪水足即因此詐得上揭金額。嗣於88年12月10日，洪水
    足即因經濟困難周轉不靈而告倒會，旋即不知去向。嗣己○○、庚○○○、壬○○、丁○○○、戊○○、子○○、癸○○、辛○○、陳涼、呂麗美等人比對互助會單及詢問相關會
    員之後，始知洪水足冒標活會會員戊○○會款之情事。因認
    被告洪水足涉犯刑法第216 條、第220 條第1 項、第210 條
    之行使偽造準私文書及刑法第339 條第1 項之詐欺取財罪嫌
    等情。
二、按犯罪事實應依證據認定之，無證據不得認定犯罪事實；不
    能證明被告犯罪者，應諭知無罪之判決，刑事訴訟法第154
    條第2 項、第301 第1 項分別定有明文。又認定犯罪事實所
    憑之證據，雖不以直接證據為限，間接證據亦包括在內，然
    而無論直接或間接證據，其為訴訟上之證明，須達於通常一
    般之人均不致有所懷疑，而得確信其為真實之程度者，始得
    據為有罪之認定，最高法院76年臺上字第4986號判例意旨可
    資參照。又檢察官對於起訴之犯罪事實，應負提出證據及說
    服之實質舉證責任，倘其所提出之證據，不足為被告有罪之
    積極證明，或其指出證明之方法，無從說服法院以形成被告
    有罪之心證，基於無罪推定之原則，自應為被告無罪判決之
    諭知，最高法院92年度臺上字第128 號判例亦已明揭其旨。
三、訊據被告固不否認有召集互助會之事實，然堅決否認有何偽
    造文書及詐欺取財犯行，辯稱：伊並未冒用戊○○之名義標
    會，戊○○與父親、婆婆各參加1 會，共有3 會，後來只剩
    1 個活會，其中戊○○的婆婆有標到會，伊有親自交付會款
    給戊○○之婆婆，至於戊○○之父親伊從未看過，都是戊○○在交會款，伊不知道另外1 會實際上是誰標到的，因為伊
    是將會款交給戊○○，所以其他會員問起，伊就說是戊○○
    標到的，伊不知道是戊○○的父親標到的等語。公訴意旨認
    被告涉有前開犯行，係以：被告於偵訊之供述、證人戊○○
    於另案偵訊與審判中之證述、證人楊瑞桃於另案審判中之證
    述、楊瑞桃自行填載之會單為其論據。經查：（以下引用臺
    灣高雄地方法院檢察署89年度偵字第2283號、本院93年度訴
    字第1716號、臺灣高等法院高雄分院95年度上訴字第1092號
    之案卷時，分別簡稱另案偵察卷、另案一審卷、另案二審卷
    ，所引用之頁數係就影印卷重行編頁，並非原卷之編頁。）
（一）證人戊○○與其婆婆胡翠蓮、父親郭旺朝均有參加被告之
      互助會，各參加1 會，後來只剩戊○○為活會，其他2 人
      則為死會，不記得確實得標時間等情，業經證人戊○○於
      另案審判中證述明確（另案一審卷第51頁）。然其於另案
      偵訊及審判中，均未指證自己遭到冒標（另案偵查卷第9
      頁、另案一審卷第51頁），而被告於另案與本案之偵審程
      序中，亦始終未承認有冒用戊○○名義標會之情事。是茲
      應審究者，厥為有無其他事證足認戊○○之活會已遭到被
      告冒標，茲析述如下。
（二）證人楊瑞桃於另案審判中證稱：伊有參加1 會，仍是活會
      ，伊有照實在會單上記載各次開標是由何人得標，記錄之
      根據是被告向伊收會款時，告訴伊是由何人得標，伊就記
      載下來等語（另案一審卷第77、78、82、83頁）。而觀諸
      楊瑞桃所提出自行填載之會單（另案一審卷第88頁），除
      胡翠蓮、郭旺朝2 人業已標得會款而為死會外，戊○○亦
      已於87年7 月10日以3,000 元之金額得標。楊瑞桃並證稱
      ：伊之會單上記載戊○○是死會，是被告收會款時告訴伊
      ，被告說是戊○○標走的等語（另案一審卷第83頁）。然
      而，楊瑞桃出庭作證之日期為95年4 月28日，距離其填載
      戊○○得標之87年間，相隔已有7 、8 年之久，楊瑞桃能
      否記得當時確實是經由被告告知得標者係戊○○，而非自
      己誤記或誤聽其他親友、會員之傳言，實有疑問。況觀諸
      該紙會單，楊瑞桃雖有在若干會員之名字下方記載該會員
      得標之時間、金額等，然在若干會員名字下方僅略標註「
      ╳」記號，就此，楊瑞桃證稱：會單上有些地方劃╳是因
      為伊不知道這幾次會之開標日期及金額，被告告知是死會
      ，所以伊就劃╳，但已經有點亂，所以沒有註明等語，並
      進而表示尚有若干死會並未記載到，而有漏記之處（另案
      一審卷第83頁），由此益見楊瑞桃所記載之內容未必均正
      確無誤。另參以該互助會自起始直至止會，期間已經歷2
      年餘之久，楊瑞桃能否在此期間持續正確無誤記載每次開
      標情形，殊堪置疑。從而，尚難以楊瑞桃之證述及其所提
      供之會單，即認定被告有冒用戊○○名義標會之事實。
（三）再就本件止會時所餘活會數目而言，本件互助會開標至88
      年11月10日該次為止，自88年12月起即止會，此有證人彭
      烘材（己○○之夫）以及癸○○於另案審判中之證述可參
      （另案一審卷第48、50頁），核與被告所述相符（另案一
      審卷第27、57頁），以此計算所餘活會數目應尚有12會（
      即88年12月10日至89年8 月10日每月10日開標1 次，以及
      88年12月25日、89年3 月25日、6 月25日各加開標1 次，
      總計尚有12會未開標）。倘若被告有冒用戊○○名義標得
      會款，導致戊○○成為死會，則在被告止會之後，自認為
      是活會之數目應該至少有13會。然而，本件原先對被告提
      起告訴者僅有己○○、庚○○○、陳余快、壬○○、丁○○○、戊○○、子○○、癸○○、辛○○、陳涼、甲○○
      等11人，再加上另一未提出告訴之活會楊瑞桃，合計共有
      12人，其中僅陳余快係以其偏名陳雅惠參加上開2 會，但
      至被告止會時，亦僅餘1 個活會，另一會則為死會，此業
      據證人陳余快於另案審判中證述在卷（另案二審卷第52頁
      ），其餘則均僅參加1 會（其中壬○○應為死會，但其妹
      劉淑芬為活會，此亦據證人壬○○於另案審判中證述在卷
      ，見另案一審卷第46頁，故將壬○○更正為劉淑芬後，仍
      為12個活會）。而證人癸○○於另案審判中證稱：「（是
      否全部活會都出來告？）總共如名單上11、12個活會」、
      「（除了提出告訴的名單外，楊瑞桃也是活會？）3 年多
      的會，何人去標，只有被告知道，我們完全不知道」、「
      （除了楊瑞桃外，還有沒有活會的人沒有出來告？）都有
      出來告」、「（如何知道所有的活會都有出來告？）我們
      1 個1 個通知，活會的人就出來告」、「（12個活會的會
      員都提出告訴，有沒有活會的人沒有出來提出告訴？）只
      有被告1 個人清楚」等語（另案二審卷第29、30頁）。另
      證人庚○○○於另案審判中證稱：「（有無全部活會都出
      來告？）楊瑞桃沒有告，因為找不到他，到後來我們找到
      楊瑞桃，他有出庭作證」、「（如果加上楊瑞桃，是否所
      有活會都有出來告被告？）是的」等語（另案二審卷第54
      頁）。由此觀之，依現有事證，已知活會之數目即為12個
      ，核與被告所述相符（另案一審卷第27、57頁，另案二審
      卷第23頁），此恰與被告止會時所應有之活會數目相符，
      並無多出之活會，由此益難證明被告有冒用戊○○名義標
      會之情事。至於被告有無冒用其他會員之名義，係屬另事
      ，並非本院所得審究，附此敘明。
四、綜上所述，本件檢察官所提出之各項積極證據，尚不足以認
    定被告有偽造文書及詐欺取財之犯行，其間尚有合理之懷疑
    存在。此外，復查無其他積極證據足認被告有何公訴意旨所
    述犯行，被告既未經證明犯罪，揆諸首揭說明，自應為無罪
    之諭知。
據上論斷，應依刑事訴訟法第301 條第1 項，判決如主文。
本案經檢察官丙○○到庭執行職務。
中    華    民    國    97    年     4    月    30    日
                  鳳山刑事第二庭  審判長法  官  林水城
                                        法  官  楊筑婷
                                        法  官  譚德周
以上正本證明與原本無異。
如不服本判決應於收受本判決後10日內向本院提出上訴書狀，並
應敘述具體理由，如未敘述上訴理由者，應於上訴期間屆滿後20
日內補提理由書狀於本院（均須按他造當事人之人數附繕本）「
切勿逕送上級法院」。
中    華    民    國    97    年    4     月    30    日
                                        書記官  林雅婷


司法院資訊處製作；財團法人民間司法改革基金會備份。
